【裁判字號】    89,家上,348
【裁判日期】    900829
【裁判案由】    履行同居
【裁判全文】
台灣高等法院民事判決  八十九年度家上字第三四八號
      上  訴  人  乙  ○
      被  上訴人  甲○○
右當事人間履行同居事件，上訴人對於中華民國八十九年三月十三日臺灣桃園地方法
院八十八年度婚字第六二一號第一審判決提起上訴，並於本院為訴之變更，本院判決
如左：
    主    文
准兩造離婚。
變更之訴訴訟費用由被上訴人負擔。
    事    實
甲、上訴人方面:
壹、變更訴之聲明：
一、請准上訴人與被上訴人離婚。
二、變更之訴訴訟費用由被上訴人負擔。
貳、陳述：除引用原判決書之記載外，補稱略以：
一、上訴人起訴請求被上訴人履行同居，於二審依民事訴訟法第五百七十二條第一項
    變更訴之聲明，請求判決離婚。
二、民法第一千零五十二條第二項規定，有同條第一項以外之重大事由，難以維持婚
    姻者，得向法院請求離婚。所謂「重大事由」，係以婚姻關係由現時狀況是否仍
    能維持為據。原判決認被上訴人無庸與上訴人履行同居義務，係以兩造約定上訴
    人在台工作，被上訴人於加拿大安家，故被上訴人未返台與其履行同居義務有正
    當理由。然查：
    (一)民國八十二年十一月十九日被上訴人移民加拿大後，迄今已有八年，上訴人原
      想於退休後能與被上訴人加拿大終老，遂將所有積蓄以被上訴人名義購買加國
      投資基金加幣十五萬元（折合新台幣約三百萬元），現已由該基金公司退還十
      二萬零四百二十六元，並分期購買加國別墅乙戶登記於被上訴人名下，前後花
      費共計約六、七百萬台幣，因被上訴人當時每年須居住加拿大半年，上訴人體
      恤其舟車勞頓，遂利用假期經常飛至加拿大與被上訴人相聚。詎被上訴人竟於
      西元一九九七年十四日委由律師寄來離婚協議通知，並聲稱上訴人與其於一九
      九三年十一月即已分居，婚姻關係已告終結等不實記載，其後更由律師處寄來
      記載其已向加拿大法院訴請離婚，上訴人每月應給付七萬元之生活費等函，經
      上訴人多次與其協調未果，不得已於八十七年五月十二日聲明拋棄加入加拿大
      公民，並返回台灣。
    (二)由被上訴人委託加拿大律師所寄出之信函中一再陳述「the marriage is at
      an end」、「terminating the marriage」，可知被上訴人於一九九七年即已
      生離意，雙方之感情已告終了，加以被上訴人於一審來函自承兩造於八十二年
      十一月即已分居，且由入出境管理局之記錄可知被上訴人自八十二年十月七日
      離境後未曾再入境，雙方感情已至為淡薄。雙方結婚雖十八年，但並未生養子
      女，參以被上訴人委任律師函之措詞，與被上訴人已將近八年未曾共同生活，
      則期待兩造之感情復合，顯屬無望。
    (三)被上訴人雖抗辯上訴人未負擔其生活費、其無法負擔來台機票，然由被上訴人
      委託律師函件載明上訴人於一九九三年付一萬三千元加幣、一九九四年付四萬
      零三百二十元加幣，一九九五年一萬九千七百元、至一九九六年給付加幣一萬
      三千六百元，以二十元費率匯兌，共計有新台幣一百九十餘萬，加以八十二年
      投資之基金公司陸續退還投資款約新台幣二百五十餘萬，被上訴人稱生活困難
      等語，更不實在。抑有進者，上訴人於中華航空公司服務，於八十八年前，僅
      須負擔百分之十機票費，八十九年收回加拿大航線，每年即分配二張免費機票
      ，配偶亦同，被上訴人亦知此事，僅須由上訴人申請即可，其辯稱無法負擔來
      台機票等節，顯不實在。
    (四)又被上訴人主張上訴人於加拿大已另提出離婚訴訟，本件應俟該離婚訴訟確定
      後再行判決等語，亦恐有誤。查上訴人於加拿大僅係掛號註冊，並未繳交裁判
      費。是該案應係被上訴人請求法院審判，然上訴人並未加入加拿大國籍，而被
      上訴人亦未拋棄中華民國國籍，兩造均係中華民國國民，本應以中華民國之法
      律審判，是其要求以加國法律審判，顯於法無據。
、證據：除援用原審所提證據外，補提基金購買憑證、護照影本、律師之離婚協議
    通知、聲明拋棄加入加拿大公民函、退回款明細及華航服務證各一份為證。
乙、被上訴人方面：未於言詞辯論期日到場，據其提出之書狀所為聲明及陳述如左：
壹、聲明：上訴駁回。
貳、陳述：除引用原判決書之記載外，補稱略以：
一、上訴人於民國八十六年在加拿大僱請律師於該國高等法院訴請離婚在先，之後返
    台一去不回，加拿大法院已定九十年三月二十九日及三十日審理該案件，請展延
    言詞辯論期日在上開加國法院判決之後，以便取得判決。
二、被上訴人已取得加拿大高等法院准兩造離婚之判決，並已合法在加拿大辦妥離婚
    手續。
參、證據：補提出加拿大高等法院民事判決及離婚證明書各一件為證。
    理    由
一、被上訴人經合法通知，未於言詞辯論期日到場，核無民事訴訟法第三百八十六條
    所列各款情形，爰依上訴人之聲請由其一造辯論而判決。又婚姻無效、確認婚姻
    成立或不成立、撤銷婚姻、離婚或夫妻同居之訴，得合併提起，或於第一審或第
    二審言詞辯論終結前，為訴之變更、追加或提起反訴，民事訴訟法第五百七十二
    條第一項定有明文，上訴人於原審起訴請求被上訴人履行同居義務，於本院為訴
    之變更請求判准兩造離婚，依上開規定核無不合，應予准許，先予敘明。
二、上訴人起訴主張：兩造於民國七十二年五月十二日結婚，嗣被上訴人於八十二年
    十一月十九日移民加拿大，並將伊之財產一併帶至加拿大，原本兩造協議，被上
    訴人在加拿大安家，伊仍在台工作，將來退休可至加拿大相聚，詎被上訴人至加
    拿大後，即未返台探視伊，伊前往探視，被上訴人亦漸趨冷淡，直至八十六年七
    月十四日伊忽然收到被上訴人委任之律師函，欲中止兩造婚姻關係，並建議伊將
    所有之財產歸屬於被上訴人，伊不服乃請求被上訴人返台履行同居義務，惟被上
    訴人不同意，參以前開被上訴人委任之律師函措詞，可知雙方感情已告終了，且
    兩造已將近八年未曾共同生活，則期待兩造之感情復合，顯屬無望，爰為訴之變
    更依民法第一千零五十二條第二項有難以維持婚姻之重大事由，請求准予離婚等
    語。
    被上訴人則以：上訴人於民國八十六年在加拿大僱請律師於該國高等法院訴請離
    婚在先，之後返台一去不回，加拿大法院已在九十年三月二十九日及三十日審理
    該案件，並已判准兩造離婚，伊已合法在加拿大辦妥離婚手續等語，資為抗辯。
    按夫妻有民法第一千零五十二條第一項以外之重大事由，難以維持婚姻者，得請
    求離婚，民法第一千零五十二條第二項定有明文。
    上訴人主張：兩造於七十二年五月十二日結婚，嗣被上訴人於八十二年十一月十
    九日移民加拿大，並將伊之財產一併帶至加拿大，原本兩造協議，被上訴人在加
    拿大安家，伊仍在台工作，將來退休可至加拿大相聚，詎被上訴人至加拿大後，
    即未返台探視伊，伊前往探視，被上訴人亦漸趨冷淡，直至八十六年七月十四日
    伊忽然收到被上訴人委任之律師函，欲中止兩造婚姻關係，並建議伊將所有之財
    產歸屬於被上訴人，伊不服乃請求被上訴人返台履行同居義務，惟被上訴人不同
    意，參以前開被上訴人委任之律師函措詞，可知雙方感情已告終了，且兩造已將
    近八年未曾共同生活，則期待兩造之感情復合，顯屬無望，已達有重大事由難以
    維持婚姻之情形，被上訴人並不否認，但辯稱：上訴人於八十六年在加拿大僱請
    律師於該國高等法院訴請離婚在先，之後返台一去不回，加拿大法院已在九十年
    三月二十九日及三十日審理該案件，並已於九十年三月二十九日判准兩造自同年
    四月底離婚正式生效，伊已合法在加拿大辦妥離婚手續等語，上訴人則稱：伊僅
    在加拿大掛號註冊，並未繳交裁判費，該案應係被上訴人請求加拿大法院審判，
    然伊並未加入加拿大國籍，且已於八十七年五月十二日向加拿大提出聲明拋棄加
    入加拿大公民，自願放棄永久居留權，並返回台灣迄今，而被上訴人亦未拋棄中
    華民國國籍，本應由中華民國法院審判，加國法院並無審判權云云，按外國法院
    之確定判決，有左列情形之一者，不認其效力：一、依中華民國之法律，外國法
    院無管轄權者。二、敗訴之一造為中華民國人而未應訴者。但開始訴訟所需之通
    知或命令已在該國送達本人或依中華民國法律上之協助送達者，不在此限。三、
    外國法院之判決，有背公共秩序或善良風俗者。四、無國際相互之承認者。又離
    婚之訴，專屬夫妻住所地之法院管轄，但訴之原因事實發生於夫或妻之居所地者
    ，得由各該居所地之法院管轄，我國民事訴訟法第四百零二條、第五百六十八條
    分別定有明文。查本件加拿大哥倫比亞高等法院判准兩造離婚事件，固為上訴人
    所提起，惟上訴人於加拿大法院在九十年三月二十九日行言詞辯論前並未加入加
    拿大國籍，且已於八十七年五月十二日向加拿大提出聲明拋棄加入加拿大公民，
    自願放棄永久居留權，並返回台灣迄今等情，此有上訴人提出之聲明拋棄加入加
    拿大公民函一件附卷可稽（見本院卷五三頁），而被上訴人雖已加入為加拿大公
    民，但並未拋棄中華民國國籍，此為被上訴人所不爭。依前開我國民事訴訟法第
    五百六十八條之規定，本應由中華民國法院依中華民國法律審判，加拿大法院並
    無管轄權，況該加拿大法院之判決亦判決上訴人即中華民國人敗訴且未應訴，況
    被上訴人亦未能舉證證明其開始訴訟所需之通知或命令已在該國送達本人或依中
    華民國法律上之協助送達，是上開外國法院之確定判決，依我國上開民事訴訟法
    第四百零二條第一款、第二款之規定，即不能承認其效力，本院自得就兩造之離
    婚事件為審判。
    茲上訴人主張被上訴人自八十二年十一月十九日移民加拿大以來，即未曾返台探
    視伊，伊至加拿大探視，被上訴人亦冷淡以對，直至八十六年七月十四日被上訴
    人忽委任律師函告伊要求離婚，兩造已分居八年之久，已無復合可能等情，並為
    被上訴人所不否認，足見兩造有重大事由難以維持婚姻之情形，要堪認定。從而
    上訴人依民事訴訟法第一千零五十二條第二項之規定請求判准兩造離婚，即屬有
    據，應予准許。
據上論結，本件上訴人變更之訴為有理由，依民事訴訟法第七十八條、第四百六十三
條、第三百八十五條第一項前段判決如主文。
中      華      民      國    九十      年      八      月    二十九    日
                                民事第四庭
                                    審判長法  官  李  瓊  蔭
                                          法  官  林  金  吾
                                          法  官  楊  豐  卿
右正本係照原本作成。
如不服本判決，應於收受送達後二十日內向本院提出上訴書狀，其未表明上訴理由者
，應於提出上訴後二十日內向本院補提理由書狀（均須按他造當事人之人數附繕本）
上訴時應提出委任律師或具有律師資格之人之委任狀；委任有律師資格者，另應附具
律師及格證書及釋明委任人與受任人有民事訴訟法第四百六十六條之一第一項但書或
第二項（詳附註）所定關係之釋明文書影本。
中      華      民      國    九十      年      八      月    三十      日
                                          書記官  殷  丹  妮
附註：
民事訴訟法第四百六十六條之一（第一項、第二項）：
對於第二審判決上訴，上訴人應委任律師為訴訟代理人。但上訴人或其法定代理人具
有律師資格者，不在此限。
上訴人之配偶、三親等內之血親、二親等內之姻親，或上訴人為法人、中央或地方機
關時，其所屬專任人員具有律師資格並經法院認為適當者，亦得為第三審訴訟代理人
。


司法院資訊處製作；財團法人民間司法改革基金會備份。
